臺灣臺南地方法院刑事判決　　　　　　　　　　　　　八十八年度訴字第七六二號
　　公　訴　人　臺灣台南地方法院檢察署檢察官
　　被　　　告　丁○○
右列被告因偽造文書案件，經檢察官提起公訴（八十八年度偵緝字第四一六號），本
院判決如左：
    主  文
丁○○無罪。
    理  由
一、公訴意旨略以：丁○○係台南縣新化鎮農會 (以下簡稱新化鎮農會)代書，因投
    資股票失利，為向該農會貸款清償債務，竟意圖為自己不法所有，並基於摡括犯
    意，未經乙○○之同意，連續盜用乙○○之印章及偽簽乙○○之署押而偽造乙○○名義出具之委託書及印鑑證明申請書向新化鎮戶政事務所申請不實之印鑑證明
    。再以乙○○土地所有權狀及盜用印章並偽造署押之方式，偽造乙○○為擔保物
    提供人及連帶保證人名義之抵押權設定契約書、土地登記登記申請書等件，向台
    南縣新化地政事務所辦理不實之抵押權設定，以及偽造乙○○為連帶保證人名義
    之員工貸款申請書及擔保放款借據、乙○○名義出具之約定書等件，向新化鎮農
    會詐貸款項，其詳如下：
(一)丁○○於七十六年八月十九日，盜用乙○○印章並偽簽乙○○署押，而偽造乙○○名義出具之委託書及印鑑證明申請書，再持向台南縣新化鎮戶政事務所申請乙○○之印鑑證明，使不知情之該戶政事務所人員據此不實之事，於同日核發乙○○名義印鑑證明，足以生損害於戶政人員對於印鑑證明核發之正確性。同年月二
    十日，丁○○持乙○○所有坐落台南縣新市鄉○○段第八八七地號土地所有權狀
    ，並盜用乙○○印章，偽造乙○○提供該筆土地以設定本金最高限額新台幣 (
    下同)一百九十萬元抵押權予新化鎮農會，以擔保丁○○借款之抵押權設定契約
    書、土地建築改良物他項權利登記聲請書、土地登記委託書等件，持向台南縣新
    化地政事務所辦理登記，使該地政事務所承辦之公務員據此不實事項，於同年月
    二十一日登載於職務上所掌之土地登記簿上，並核發上開地號土地之他項權利證
    明書，足生損害於地政機關對於地籍管理之正確性。嗣丁○○再以前開證明文件
    及偽造乙○○名義出具之約定書 (七十六年八月二十一日)，向新化鎮農會辦理
    借款，致使該農會承辦人員不疑有詐，而於七十七年三月十四日核撥五十萬元給
    丁○○。嗣丁○○無法還錢，另於八十二年四月二日，再於借款展期申請書之連
    帶保證人欄及變更借據契約擔保物提供人兼連帶債務人欄內，偽簽乙○○之署押
    並盜蓋印章以表示前開借款展期仍負保證責任之旨，足生損害於乙○○。
(二)丁○○於八十年五月二日，再以乙○○所有之新化鎮○○○段二十之二地號土地
    所有權狀並盜用乙○○印章及偽簽其署押，以偽造乙○○為擔保物提供人兼連帶
    保證人名義之土地登記申請書及將上開地號土地設定本金最高限額一百二十五萬
    元抵押權予新化鎮農會之抵押權設定契約書，並於該日持向新化地政事務所辦理
    抵押權之設定登記，使該地政事務所承辦之公務員於同年月六日將此不實事項登
    載職務所掌之土地登記簿上，並據以核發上開土地之他項權利證明書，足生損害
    地政機關對於地籍管理之正確性。丁○○隨即於同日 (六日)再以盜用乙○○印
    章及偽簽其署押，除偽造乙○○名義出具之約定書 (八十年六月十日)外，並在
    其名義申請之員工貸款申請書 (八十年六月十日)、擔保放款借據內 (八十年六
    月十一日)，偽造乙○○為連帶保證人之旨，連同前開他項權利證明書等件，持
    再向新化鎮農會辦理借款，使承辦人員陷於錯誤，於八十年六月十一日撥付一百
    萬元給丁○○。嗣丁○○無法還錢，另於八十五年六月十七日，再於借款展期申
    請書之連帶債務人欄及變更借據契約之擔保物提供人兼連帶債務人欄，偽簽乙○○之署押並盜蓋印章以表示前開借款債務展期仍負保證責任之旨，足生損害於乙○○。
(三)丁○○再於八十一年五月二十七日，復盜用乙○○之印章並偽簽乙○○之署押，
    而偽造乙○○名義出具之委託書及印鑑證明申請書，再持向台南縣新化鎮戶政事
    務所申請乙○○之印鑑證明，使不知情之該戶政事務所人員據此不實之事，於同
    日核發乙○○名義之印鑑證明，足以生損害於戶政人員對於印鑑核發之正確性。
    同年六月一日，丁○○持乙○○所有新市鄉○○段八八七號土地有權狀並盜用乙○○印章及偽簽署押，偽造乙○○為擔保物提供人兼連帶保證人名義之土地登記
    申請書及將上開地號土地設定本金最高限額一千零七十萬元之抵押權給新化鎮農
    會之抵押權設定契約書、土地登記申請書等件，持向新化地政事務所辦理抵押權
    之設定登記，使該地政事務所承辦之公務員於同年月二日將此不實事項登載於職
    務所掌之土地登記簿上，並據核發上開土地之他項權利證明書，足生損害地政機
    關對於地籍管理之正確性。丁○○再以盜用乙○○之印章及偽簽署押之方式，除
    偽造乙○○名義出具之約定書 (八十一年六月十六日)外，並在其名義申請之員
    工貸款申請書 (八十一年六月十七日)、擔保放款借據內 (八十年六月十七日)，
    偽造乙○○為連帶保證人，連同前開他項權利證明書等件，持再向新化鎮農會申
    請辦理借款六百萬元，使承辦人員陷於錯誤，於八十一年六月十七日撥付六百萬
    元給丁○○。嗣丁○○再於八十一年十月十七日，復以其名義在員工貸款申請書
    及擔保放款借據，偽造乙○○為連帶保證人，持向新化鎮農會申請辦理借款二百
    萬元，再使承辦人員陷於錯誤，於該日撥付二百萬元給丁○○，均足生損害於乙○○。
(四)丁○○於八十五年三月二十八日，復持乙○○所有新化鎮○○○段二十之二地號
    土地所有權狀並盜用乙○○印章及偽簽署押，偽造乙○○為擔保物提供人兼連帶
    保證人名義之土地登記申請書及將上開地號土地設定本金最高限額五百七十萬元
    抵押權給新化鎮農會之抵押權設定契約書、土地登記申請書等件，持向新化地政
    事務所辦理抵押權設定登記，使該地政事務所承辦之公務員於同年四月二日將此
    不實事項登載職務所掌之土地登記簿上，足生損害地政機關對於地籍管理之正確
    性。丁○○再以盜用乙○○印章及偽簽其署押之方式，在員工貸款申請書 (八十
    五年四月五日)、擔保放款借據內 (八十五年四月六日)，偽造乙○○為連帶保證
    人，再持向新化鎮農會申請辦理借款三百五十萬元，使承辦人員陷於錯誤，而如
    數撥付款項給丁○○，足生損害於乙○○，顯係觸犯行使偽造私文書及詐欺罪嫌
    云云。
二、按犯罪事實，應依證據認定之，無證據不得推定其犯罪事實；又不能證明被告犯
    罪者，法院應諭知無罪之判決，刑事訴訟法第一百五十四條、第三百零一條第一
    項分別定有明文。又按告訴人或被害人之指訴，係以使被告受刑事追訴為目的，
    自不得作為有罪判決之唯一證據。又刑事訴訟上證明之資料，無論其為直接證據
    或間接證據，均須達於通常一般之人均不致於有所懷疑，而得確信其為真實之程
    度，始得據為有罪之認定，若其關於被告是否犯罪之證明未能達此程度，而有合
    理性懷疑之存在，致使無從形成有罪之確信，根據「罪證有疑，利於被告」之證
    據法則，即不得遽為不利被告之認定（最高法院七十六年度台上字第四九八六號
    判例意旨參照），其以情況證據（即間接證據）斷罪時，尤須基於該證據在直接
    關係上所可證明之他項情況事實，本乎推理作用足以確證被告有罪，方為合法，
    不得徒憑主觀上之推想，將一般經驗上有利被告之其他合理情況逕予排除，此觀
    諸最高法院三十二年度上字第六七號判例意旨亦甚明確。
三、本件公訴意旨認為被告涉有行使偽造私文書及詐欺之罪嫌，無非以告訴人之指訴
    、被告坦承不諱，並有被告自承其偽造之申請書、契約書、借據、土地謄本、委
    託書、印鑑證明、印鑑證明申請書等件可證，又被告於右開時間多次向新化鎮農
    會辦理抵押借款及展期借款期限等情，亦有新化鎮農會職員甲○○、李龍山及證
    人康富貴、楊進有等人證述，資為論據。
四、然本院審酌本案所調查之人證、物證及全部言詞審理過程，認公訴人所指被告行
    使偽造私文書之犯行，仍有與事實諸多不符之處，於罪疑唯輕之原則下，認應為
    諭知被告無罪之判決，茲敘述其理由如下：
（一）告訴人之指訴前後矛盾，並與事實不符，不足採信
１、告訴人乙○○就被告丁○○如何取得其印章用以貸款，及其於發現本案後是否廢
    除原帳戶等，陳述前後矛盾
    告訴人乙○○於告訴狀中稱：新化農會之存摺及印章均交女兒丙○○保管，當八
    十六年八月間知悉被告部分犯行後即至農會變更存摺印鑑章；於本院審理中則先
    稱：我印章都帶在身邊，只有將權狀放在農會，都沒有放在我女兒那邊（見八十
    八年八月十六日訊問筆錄）。後改稱：（提示八十年六月十一日放款借據）不是
    我簽的，印章是我交給丙○○保管的存簿印章（見本院八十八年九月三日訊問筆
    錄）。另就是否變更存款印章部分則改稱：我是請那拔林辦事處職員幫我廢掉原
    帳戶，並另開一帳戶，是我親自辦理的，但原帳戶並沒有錢匯進來（見八十九年
    三月三十一日訊問筆錄）。後又稱（農會開戶時誰跟你去的？）是我女兒幫我開
    的戶，我沒有去（見九十年六月二十一日訊問筆錄）。後再稱：（你在新化農會
    有幾個帳戶？）只有一個，我沒有開過新的戶頭，也沒有把舊戶廢掉再立新戶頭
    （見九十一年五月七日訊問筆錄）。查告訴人自己存款帳戶之印章為其領取存款
    所必備之物，其焉有不知存款印章放於何處、交予何人之理，且其於發現該存簿
    印章遭被告盜用後，究係更改印鑑或是否另立新戶竟為不同之陳述，其就此與案
    情有關之重要事項的陳述，顯不可採。
２、告訴人於八十六年八月間發現遭被告盜用印章、權狀擔任借款之連帶保證人後，
    竟對該連帶保證債務之三件支付命令未提出異議，顯係承認其連帶保證責任
    查債權人新化鎮農會於八十六年八月二十三日分別對告訴人擔任連帶保證人之被
    告八十五年四月六日三百五十萬元借款、八十一年六月十七日六百萬元借款、八
    十一年十月十七日二百萬元借款向本院聲請支付命令，該支付命令裁定分別於同
    年九月二日、同年八月三十日、同年九月六日送達告訴人，告訴人均未表示異議
    ，有本院八十六年度促字第二三二二九、二三二三五、二三二二八號卷及其內之
    送達證書、支付命令確定證明書可證，而告訴人既自承其於八十六年八月間即已
    知悉被告犯行（見告訴狀所載），則其竟對前述三筆總計高達一千一百五十萬元
    之連帶保證債務未提出異議任其確定，顯就其擔任被告債務之連帶保證人一節早
    已知情且承認該些連帶保證債務。而告訴人遲至八十七年七月十四日方提出本件
    告訴並對新化鎮農會於八十七年間聲請之支付命令提出異議，顯係其因見被告無
    力償還之債務越來越多，不願再負擔連帶保證人責任方其提起訴訟。至於其在偵
    查中稱：完全不知印章遭被告所盜用、於本院審理中稱八十六年度促字第二三二
    二九、二三二二八號支付命令送達證書上地址雖正確，但其上之乙○○印章不是
    自己蓋的，八十六年度促字第二三二三五號支付命令送達證書上收受人印章為與
    之同住、平日有在打招呼之女婿陳毓乾蓋的，其不知情云云，其陳述衡諸一般經
    驗論理法則顯難置信。
３、告訴人稱被告用以辦理貸款之『所有』印鑑證明均係被告所擅自申請，其不知情
    ，亦與事實不符
    查被告用以貸款之告訴人印鑑證明書計有三份，其中七十六年八月十九日及八十
    一年五月二十七日印鑑證明申請書上均記載申請人為告訴人，申請人之代理人為
    被告，有各該申請書附於偵查卷內可證，若僅由此二份申請書觀之，似可為告訴
    人印章確遭被告盜用之證據；然查八十年五月一日之印鑑證明申請書其上之申請
    人為告訴人本人，告訴人並未委託他人代為申請，除有該印鑑證明申請書影本（
    其上本有記載申請人之代理人為丙○○但後來遭畫掉）在卷可證外，尚有新化戶
    政事務所八十八年八月三十一日八八南縣化戶字第一五一七號函、證人即農會職
    員甲○○之證詞可證。且告訴人之女兒即證人丙○○亦稱：（提示八十年五月一
    日印鑑證明申請書乙○○簽名是否你父親簽的？）不是，是我寫的，印章也是我
    蓋的，丙○○的簽名、印章也是我的，是我父親要我申請的（八十八年九月三日
    訊問筆錄），更足證本件印鑑證明應係告訴人本人當日同其女丙○○至戶政事務
    所申請，因告訴人不會寫字然其既有到場，故乃由其女丙○○代寫印鑑證明申請
    書，視為其本人所申請。故告訴人稱其完全不知本案貸款云云，不足採信。
（二）證人即新化鎮農會職員甲○○、李龍山、康富貴、楊進有之證述不足為被告確
      有偽造文書犯行之有力證據
    查前述證人均僅能證明被告於右開時間多次向新化鎮農會辦理抵押借款及展期借
    款期限等情，且由證人甲○○稱：二土地貸款都沒見乙○○來，辦理對保時沒見
    乙○○來，乙○○印章並非在農會蓋的，有關放款資料都是被告或丙○○拿回去
    。被告來辦貸款，其中新市潭頂土地權狀有領回去，那拔林權狀就留著。乙○○
    不可能不知道本案貸款，潭頂土地在七十六年八月二十六日約定書中丙○○有在
    對保人或核印證明人欄蓋章，乙○○則在留存印鑑處有章，這一份是丙○○拿回
    去說要給乙○○蓋章，旁邊有指印，對保地點在乙○○家中，這些字是張女寫的
    （見八十七年八月五日訊問筆錄）。證人康富貴稱：被告夫妻其中一人來找我，
    以那拔林土地做擔保，這二次徵信都未向乙○○為之，因被告夫妻與他是親屬，
    被告二人亦為我同事（八十七年八月二十一日訊問筆錄）等語，更可知被告及告
    訴人可能利用被告夫妻均為新化農會職員、告訴人為該農會會員之身分，與所有
    相關徵信、放款人員均熟識，利用各該相關證人因對告訴人等熟人較為放心，未
    為嚴格徵信、對保工作之疏失，而在自承不會寫字之乙○○（乙○○自承我不識
    字，我不會簽名，我從來沒有簽過名，都是蓋指印或請人代簽，見八十九年二月
    十六日訊問筆錄）知情並不反對之情況下，由被告蓋指印、被告或丙○○代簽章
    天助署押、蓋用乙○○印章連續向新化鎮農會為大額貸款，嗣後因被告無力償還
    ，告訴人方提起本件偽造文書之告訴，以圖避免千萬元以上之連帶保證債務。
（三）被告自白前後矛盾，復與書證、證人之陳述不符，顯屬虛偽
１、被告於偵查中先稱：權狀及印鑑章都在我臥室的抽屜找到的，當時我與丙○○未
    離婚，地點就在我現住所，乙○○不知情，丙○○亦不知（見八十七年七月二十
    三日偵查筆錄）。後稱（乙○○權狀設定抵押後，權狀及印章放在何處？）權狀
    都是放在農會保管.... 之前權狀放在農會，因之前他有辦抵押貸款，我就直接
    在農會拿（八十九年二月十六日訊問筆錄），其就如何取得告訴人權狀及印章前
    後陳述矛盾，可以認定。
２、另就申請書、契約書、借據、委託書、印鑑證明申請書上乙○○之署押何人所為
    部分，被告先稱（提示八十年六月十日、同年月十一日約定書與借據乙○○姓名
    誰簽的？）那不是我寫的，我找人寫的，但我忘記找誰寫，非乙○○自己寫的（
    見八十九年二月十六日筆錄）。後稱：印鑑證明申請書、借據（七十七年三月十
    四日）、借款展期申請書、變更借據契約、借據（八十年六月十一日）、農會約
    定書都是我寫的，抵押權設定契約書是代書寫的，取款條不是我寫的（見九十年
    六月四日筆錄）。再稱有的不是我寫的，有一些是丙○○寫的，好像只有一張是
    她寫的。在七十幾年的時候，我有房子要貸款，需要連帶保證人，我叫丙○○當
    連帶保證人。我要更正說所有借據、約定書、委託書、印鑑證明申請書上乙○○
    三字都是我寫的，與丙○○無關（見九十一年五月七日審理筆錄）。其就證人丙○○是否參與本案貸款一節前後陳述矛盾，更足證其欲承擔本案所有借款債務而
    使丙○○、乙○○置身事外之企圖。
３、而丙○○則稱：（七十六年八月二十六日約定書對保欄蓋你印章，八十年六月十
    日亦同，八十一年六月十六日亦同有何意見？）都是被告拿空白給我蓋章（見八
    十七年八月二十一日訊問筆錄）；（提示八十一年六月十六日約定書印章是否你
    的？）是我的，放在辦公室，應該是校對章，簽名不是我簽的，為何會蓋章我不
    清楚（見八十八年九月三日訊問筆錄）。查丙○○為新化農會之職員，為受過教
    育並通曉簽名、蓋章應有的法律效力之人焉有於空白之約定書對保欄上蓋章而完
    全不加聞問之理？再參諸其亦稱：乙○○要我申請印鑑證明（見八十八年九月三
    日訊問筆錄）；另證人甲○○證述：乙○○印章並非在農會蓋的，有關放款資料
    都是被告或丙○○拿回去。乙○○不可能不知道本案貸款，潭頂土地在七十六年
    八月二十六日約定書中丙○○有在對保人或核印證明人欄蓋章，乙○○則在留存
    印鑑處有章，這一份是丙○○拿回去說要給乙○○蓋章，對保地點在乙○○家中
    ，這些字是張女寫的（八十七年八月五日訊問筆錄）等語，及法務部調查局九十
    陸二字第九○○七一七○二號鑑定通知書，認為本案印鑑證明申請書、八十五年
    四月六日擔保放款借據、貸款申請書、變更借據契約、借據展期申請書上┌乙○○┘字跡與送鑑定之丙○○字跡相符，有該鑑定書在卷可證，更足證被告所稱本
    案所有貸款丙○○均不知情，與之無關云云，顯屬虛偽。是被告自白之犯罪事實
    多有矛盾，復與本院調查所得之證據不符，顯難為論罪之依據，可以認定。
五、綜上所述，告訴人之指訴既多有瑕疵，而被告之自白前後不同並與事實不符，證
    人之證述亦不足證明被告確有偽造文書犯行，此外，復查無其他積極證據足資證
    明被告涉有行使偽造私文書罪嫌。是本件不能證明被告犯罪，揆諸首揭說明，應
    為無罪之諭知。
據上論斷，應依刑事訴訟法第三百零一條第一項，判決如主文。
本案經檢察官陳慧玲到庭執行職務
中      華      民      國      九十一      年      五    月  二十一    日
                              臺灣臺南地方法院刑事第五庭
                                  法  官  石家禎
右正本證明與原本無異。
如不服本判決應於送達後十日內向本院提出上訴狀。
                                  書記官  凌昇裕
中      華      民      國      九十一      年      五    月  二十一    日
